【裁判字號】    89,台上,1636
【裁判日期】    890721
【裁判案由】    土地所有權移轉登記
【裁判全文】
最高法院民事判決                              八十九年度台上字第一六三六號
    上  訴  人  庚 ○ ○
                子 ○ ○
                丑 ○ ○即.
                丁○○○
                乙○○○
                甲○○○
                丙○○○
                癸 ○ ○
    共      同
    訴訟代理人  陳昭雄律師
    被 上訴 人  己 ○ ○
                辛 ○ ○
                壬 ○ ○
                戊 ○ ○
右當事人間請求土地所有權移轉登記事件，上訴人對於中華民國八十八年十二月二十
一日臺灣高等法院臺南分院第二審更審判決（八十八年度重上更(三)字第七號），提起
上訴，本院判決如左：
    主  文
原判決廢棄，發回台灣高等法院台南分院。
    理  由
本件上訴人（為原告陳牽之繼承人，陳牽於訴訟繫屬中死亡，由上訴人承受訴訟）主
張：如原判決附表（下稱附表）所示土地原係伊之被繼承人陳牽所有，陳牽於民國六
十四年間，以買賣為名義，贈與其長子即被上訴人己○○，約定己○○應奉養陳牽終
生。己○○奉養多年後，態度丕變，於八十一年六月十四日將陳牽毆打成傷，不履行
其扶養義務，復將系爭許丑段第一七五、一七六、一九三號等三筆土地以虛偽買賣為
原因移轉登記於被上訴人壬○○；將許丑段第一九六、一九七號等兩筆土地以贈與為
原因移轉登記於被上訴人辛○○；又將許丑段第一七七、一九四、一九五號等三筆土
地以虛偽買賣為原因移轉登記於被上訴人戊○○之名義。經陳牽於八十一年六月二十
五日，依法撤銷贈與等情。爰本於撤銷贈與作用之不當得利返還請求權之法律關係，
求為命被上訴人己○○將附表所示編號１至３之土地所有權，被上訴人辛○○將附表
所示編號７至８之土地所有權，被上訴人壬○○將附表所示編號４至６之土地所有權
，被上訴人戊○○將附表所示編號９至之土地所有權，移轉登記於伊之判決。
被上訴人則以：己○○係向陳牽購買系爭土地，並非受贈，亦未毆傷陳牽，陳牽表示
撤銷贈與，請求返還土地，已屬無據。何況己○○已將系爭土地，或轉賣壬○○、戊
○○，或轉贈辛○○，陳牽縱得撤銷與己○○間之贈與關係，亦不得請求辛○○、壬
○○、戊○○返還系爭土地等語。資為抗辯。
原審將第一審所為被上訴人己○○、辛○○敗訴之判決部分廢棄，改判駁回上訴人之
訴，並將第一審所為上訴人敗訴之判決部分，予以維持，駁回上訴人之上訴，無非以
：上訴人所主張，伊被繼承人陳牽所有之附表所示土地，經以買賣之原因移轉登記於
被上訴人己○○，而己○○嗣將附表編號４、５、６三筆土地所有權以買賣為原因移
轉登記於被上訴人壬○○；將附表編號７、８二筆土地所有權以贈與為原因移轉登記
於被上訴人辛○○；又將附表編號９、１０、三筆土地所有權以買賣為原因移轉登記
於被上訴人戊○○之事實，已據提出土地登記簿謄本附卷可證。雖被上訴人辯稱，系
爭土地係己○○向陳牽買受，而辦理所有權移轉登記云云，然原陳牽所有之附表所示
土地於六十四年間雖係以買賣為原因辦理所有權移轉登記於己○○，惟此僅係形式上
所登載之原因，已據陳牽生前於審理時陳述在卷。而證人即當時辦理所有權移轉登記
之代書朱能通於第一審證稱：「兩造是父子關係，當時名義是買賣，是登記給己○○
，當時沒交錢，事後是否有交錢，我不知道」、「辦買賣可省掉百分之二○之稅金，
至我辦完陳牽都沒有拿到現金，當時有寫覺書，裏面有一條約定非常特殊，至今還有
印象，說要生有男孩子，才要把土地登記給他（陳牽）二男、三男。」、「當時契稅
與贈與稅都是百分之七點五，贈與稅另加百分之二十，要給他二男、三男，是五、六
分地，以當時稅制，先分給他們或分給他大哥（己○○）都沒有差別，覺書有二份以
上，至於他們父子間有何債務關係，我不知道」等語。另當時為證人之丑○○亦證稱
：「約於六十三年底，我父親（陳牽）、我、我大哥（己○○）在客廳說土地一半是
給我哥哥，另一半要給我二哥（子○○）及我，但要我們以後要有生男孩子，系爭土
地是先登記我哥哥名義，因我父親當時年紀已七十多歲，以後辦手續才不麻煩……」
；又子○○亦證稱：「那晚我們是有和解此事，在場人有我父親、己○○、辛○○、
陳水溝、李添城等人在我家進行和解，我為讓我父親還個心願，我問我兄己○○，你
有無拿錢給父親，質問幾次他都不說，後來他說沒有，後來他又拿明細表，說他過戶
土地時，就幫我父親還這些債務，我父親說這些債務是他賣土地還的，然後己○○也
沒有再爭辯」；證人李添城復證稱：「那天晚上我有去參加他們的調解，那天子○○
有問己○○，買土地有無拿錢給他父親，質問好幾次後才說沒有，後拿明細表出來說
他還這些債務，他父親說這是他還錢的」等語在卷。此外，己○○又無法提出其他確
切之證據足資證明其與陳牽間就系爭土地係屬買賣之關係，自尚難徒憑土地登記簿謄
本形式上登載移轉原因為「買賣」，即遽採為陳牽與己○○間已成立「買賣」關係之
認定依據。惟土地之無償移轉原因，非僅贈與一端。查陳牽之子女除己○○外，尚有
子○○、丑○○二子，在分析家產前如何將系爭土地移轉登記於己○○，當以其本人
知之甚稔，而陳牽於第一審已明確陳稱：「我是寄託給他（己○○）而已，並不是贈
與給他」等語；另於其對己○○涉嫌傷害之刑事案件警訊及審理中亦指稱：「……我
回答，二十六萬是建房子，你（己○○）根本一毛錢都沒拿出，登記費六萬多也是我
出的，財產是暫時託管……，我留遺書，財產三個兒子皆有份，遺書內交代兄弟皆要
生兒子方可登記財產……」、「因為土地財產登記時留遺書，財產三個兒子皆有份，
但是由大兒子己○○暫時保管」、「我叫被告（己○○）將我的遺書還我，我財產三
個兒子都有份，被告說已將遺書燒掉……」等情。顯見己○○並非因贈與關係而自陳
牽處受移轉系爭土地之登記，應堪認定。惟尚難單憑己○○嗣後為免歸還系爭土地而
否認有信託關係存在之情形，遽然據此斷定己○○與陳牽間就系爭土地之移轉並未有
信託關係之意思合致，並進而認定被上訴人己○○係基於贈與之關係自陳牽處取得系
爭土地之所有權。從而上訴人主張，伊之被繼承人陳牽已撤銷前為贈與己○○系爭土
地之意思表示，自得依民法第四百十九條第二項、第一百七十九條、第一百八十三條
之規定，請求被上訴人各將如附表所示之土地移轉所有權登記於上訴人云云，即屬無
據等詞。為其判斷之基礎。
惟查，陳牽生前於己○○涉嫌傷害之刑事案件警訊及審理中指稱：「……，財產是暫
時託管……，我留遺書，財產三個兒子皆有份，遺書內交代兄弟皆要生兒子方可登記
財產……」、「因為土地財產登記時留遺書，財產三個兒子皆有份，但是由大兒子己
○○暫時保管，……」。另當時為證人之丑○○亦證稱：「約於六十三年底，我父親
（陳牽）、我、我大哥（己○○）在客廳說土地一半是給我哥哥，另一半要給我二哥
（子○○）及我，但要我們以後要有生男孩子，系爭土地是先登記我哥哥名義，……
」等語，為原審所認定之事實。則由陳牽上述所稱，伊所有系爭財產三個兒子皆有份
；丑○○所稱，伊父陳牽說土地一半是給己○○，另一半要給子○○及伊，要伊以後
有生男孩子；並參酌陳牽起訴時主張為贈與，於第一審言詞辯論期日，除八十一年十
一月二十日者外，再三主張為贈與等各項情節，陳牽當時係將系爭土地無償贈與三個
兒子，祇是子○○及丑○○部分暫時先登記己○○名下由其保管，待子○○及丑○○
生子時再移轉所有權登記；抑係為全部之信託登記或贈與於己○○？究竟實情如何，
原審未遑詳為調查，審慎斟酌，明確認定，本院無從為法律上之判斷。上訴論旨，指
摘原判決不當，求予廢棄，非無理由。
據上論結，本件上訴為有理由，依民事訴訟法第四百七十七條第一項、第四百七十八
條第一項，判決如主文。
中      華      民      國    八十九    年      七      月    二十一    日
                              最高法院民事第三庭
                                  審判長法官  范  秉  閣
                                        法官  朱  建  男
                                        法官  許  澍  林
                                        法官  鄭  玉  山
                                        法官  李  慧  兒
      右正本證明與原本無異
                                              書  記  官
中      華      民      國    八十九    年      八      月      八      日


司法院資訊處製作；財團法人民間司法改革基金會備份。
